最高法院刑事判決　　　　　　　　　　　　　　　九十三年度台上字第二０四五號
　　上　訴　人　丁 ○ ○
　　選任辯護人　曾 榮 振律師
　　上　訴　人　乙 ○ ○
　　選任辯護人　陳 峰 富律師
　　　　　　　　蕭 世 光律師
　　　　　　　　張簡勵如律師
　　上　訴　人　丙 ○ ○
　　　　　　　　甲 ○ ○
　　共　　　同
　　選任辯護人　顏 文 正律師
右上訴人等因違反證券交易法案件，不服台灣高等法院中華民國九十二年九月二十六
日第二審更審判決（九十一年度上更(二)字第三五六號，起訴案號：台灣台北地方法院
檢察署八十五年度偵字第八九六八、八九七六、九三一一、一四一四六、一一九九六
號，追加起訴案號八十五年度偵字第一一九九六、一二三三一、一二三三六、一四三
七四、二四０七四號），提起上訴，本院判決如左：
    主  文
原判決關於丁○○、乙○○、丙○○、甲○○部分撤銷，發回台灣高等法院。
    理  由
本件原判決認定譚晶心（已判處罪刑確定）、譚影心（另案通緝中）姊妹平時以買賣
股票及融資他人買賣股票（俗稱「丙種墊款」）為業。於民國七十九、八十年間先後
僱用上訴人丙○○、乙○○處理股票交割、「丙種墊款」、資金調度及對帳等業務。
丙○○、乙○○知悉譚氏姊妹操縱股票股價，仍與譚氏姊妹基於犯意聯絡，在證券商
開戶供譚氏姊妹使用，共同從事股票價格之操縱行為。八十三年底八十四年初，譚氏
姊妹在台北市○○○路○段一二０號五樓Ｂ室操盤，先後操縱抬高或壓低麗正公司及
廣宇公司股票價格時，丙○○、乙○○均分擔工作；譚氏姊妹並委託知情且有犯意聯
絡之元發證券股份有限公司總經理即上訴人甲○○下單買賣。又八十三年九月二十八
日麗正公司股價暴跌，譚氏姊妹即與上訴人丁○○協商共同護盤，丁○○同意，並陸
續匯給新台幣（下同）三億三千九百萬元，詳如原判決附表（下稱「附表」）四所載
，供譚氏姊妹買賣股票，以操縱麗正公司股票價格等情。因而撤銷第一審關於上訴人
甲○○、丙○○、乙○○、丁○○部分之判決，改判仍論處上訴人等共同違反對於在
證券交易所上市之有價證券，不得意圖抬高或壓低集中交易市場某種有價證券之交易
價格，以他人名義，對該有價證券，連續以高價買入或以低價賣出之規定罪刑（甲○
○、丙○○、乙○○為連續犯）。固非無見。
惟查，(一)證券交易法於七十七年一月十九日修正公布第一百七十一條：「違反第二十
條第一項或第一百五十五條第一項、第二項之規定者，處七年以下有期徒刑、拘役或
科或併科二十五萬元以下罰金。」但上訴人等行為後，該條文於八十九年七月十九日
又修正為：「有左列情事之一者，處七年以下有期徒刑，得併科新台幣三百萬元以下
罰金：一違反第二十條第一項、第一百五十五條第一項、第二項或第一百五十七條之
一第一項之規定者。二……」，是上訴人等行為後法律已有變更，依刑法第二條第一
項規定：「行為後法律有變更者，適用裁判時之法律。但裁判前之法律有利於行為人
者，適用最有利於行為人之法律。」比較上述證券交易法第一百七十一條之新舊規定
，自以舊法法定刑較輕而有利於上訴人等。乃原判決未說明其理由，逕謂上訴人等均
應依證券交易法第一百七十一條第一款處斷（見原判決第三十頁最末一行），即適用
新法處罪。自有理由不備及適用法則不當之違法。(二)、原判決理由欄（第三十一頁第
一行至第六行）論述，「就炒作麗正公司股票部分，被告甲○○、丙○○、乙○○、
吳正誠、丁○○與譚晶心、譚影心、王小美、傅學芬、侯佳芬、史惠秀、朱亞儀、陳
富美、江瑞光、曾金蘭、洪添財、孫佩芳、孫美玲、徐美彥、劉麗蓮、何仁華、楊坵
珪、洪添財、陳麗如、張滔、王永康等人之間，……各有犯意之聯絡及行為分擔，均
為共同正犯。」云云，其中「洪添財」重複列名兩次已屬疏誤；且對其事實欄認定譚
晶心利用知情之林烈鐘、張澄城、張金昌提供丙種墊款資金及戶頭，暨委託知情之大
裕證券烏日分公司營業員何一揚買入麗正公司股票部分，並未將林烈鐘、張澄城、張
金昌、何一揚四人併列為共同正犯，前後不一致，自屬理由矛盾。(三)、原判決關於吳
正誠部分（經原審判處緩刑後，未上訴），認定吳正誠明知譚晶心周轉不靈，急需款
項為麗正公司股票護盤，需向金主質借款項，乃應其配偶朱亞儀之託，先後載同丙○
○、乙○○與金主江瑞光洽談、取款等情，倘屬無訛，則丙○○、乙○○已參與為譚
氏姊妹操縱麗正公司股價而籌措資金，似可為不利於丙○○、乙○○之證據。乃原判
決於論敘認定盧、廖二人犯罪之理由中，並未採用上述事證，亦屬可議。(四)、原判決
理由欄（第貳段之五第二十六頁）敘述認定丙○○參與炒作廣宇公司股價之理由，僅
以乙○○於調查時，陳述「人頭交易統計表」記載人頭戶丙○○每日買賣股票之情形
，「宇」即指買賣廣宇股票等情，論斷丙○○對於譚氏姊妹操縱廣宇公司股價，當亦
應有所認識云云。惟按人頭戶係提供帳戶而由譚氏姊妹任意使用買賣股票，本人未必
知情進出之詳情，故原判決因而未認定人頭戶蔣國樑、羅鳳招、陳欣欣、馮國恩等人
（見原判決第五頁第六行至第八行）為共同正犯。是上開論斷，亦嫌理由不備。(五)、
原判決理由欄（第二十八頁第十六行）記載，「丁○○於附表六所示之時間，匯款至
附表六所示之帳戶。」一節，經核對附表六係「台灣證券交易所提供之集團相關人士
買賣麗正股票明細表」，並非有關匯款情事，上開理由欄之記載顯然有誤。(六)、原判
決理由（第貳段之六、第三十頁第一行至第四行）敘述，「丁○○雖辯稱上開款項係
借款，貸與人係其父親盧潮衡云云，復提出盧潮衡聲請法院對譚氏姊妹發給支付命令
之聲請狀為據，證人盧潮衡於本院前審調查時到庭，亦附和其說，但查上開支付命令
經異議後並未確定，業經被告丁○○於本院前審審理中供明，該支付命令已不足為據
。」云云，固說明丁○○提出之支付命令不足為證，但對盧潮衡所為對丁○○有利之
證言，是否可以採信，並未明確論斷，同屬理由不備之違誤。上訴人等上訴意旨，均
指摘原判決此部分為不當，非無理由，應認仍有撤銷發回更審之原因。又原判決認為
無罪（即不另為無罪諭知）部分，因與前述發回之有罪部分，有審判不可分之關係。
爰一併發回更審。附此敘明。
據上論結，應依刑事訴訟法第三百九十七條、第四百零一條，判決如主文。
中　　　華　　　民　　　國　　九十三　　年　　　四　　　月　　二十二　　日
                              最高法院刑事第六庭
                                  審判長法官  吳　雄　銘
                                        法官  池　啟　明
                                        法官  石　木　欽
                                        法官  郭　毓　洲
                                        法官  吳　三　龍
      右正本證明與原本無異
                                              書  記  官
中　　　華　　　民　　　國　　九十三　　年　　　四　　　月　　二十七　　日
                                                                        Ｂ
